【裁判字號】    90,上訴,1676
【裁判日期】    901212
【裁判案由】    妨害自由等
【裁判全文】
臺灣高等法院臺中分院刑事判決                    九十年度上訴字第一六七六號
    上  訴  人
    即  被  告  己○○
    輔  佐  人
    即被告之兄  戊○○
右上訴人因妨害自由等案件，不服臺灣南投地方法院九十年度訴字第一七九號中華民
國九十年八月十六日第一審判決（起訴案號：臺灣南投地方法院檢察署八十九年度偵
字第一一八四號），提起上訴，本院判決如左：
      主  文
原判決撤銷。
己○○共同以非法方法剝奪人之行動自由，累犯，處有期徒刑伍月，如易科罰金，以
參佰元折算壹日。
      事  實
一、己○○於民國（下同）八十六、七年間，因犯竊盜、贓物等案件，經法院分別判
    處有期徒刑十月、五月確定，經接續執行，甫於八十八年一月二十七日執行完畢
    。詎己○○仍不知悔改，緣於九二一大地震後，受南投縣竹山鎮竹國飯店委託處
    理該飯店之廢棄物，乃於八十八年十月三十一日十一時三十分許，僱請已成年之
    鄧豐基（經原審另案判處拘役四十日確定）駕駛大貨車至竹國飯店載運廢棄物，
    途經南投縣竹山鎮○○里○○路衛生所旁巷口時巧遇乙○○，因己○○認乙○○
    曾至竹國飯店內竊取財物，其竟與鄧豐基基於共同犯意聯絡，由己○○攜帶鐵棍
    下車脅迫乙○○上車，己○○即於車內毆打乙○○，隨後再將乙○○載往己○○
    位於南投縣竹山鎮○○路五號住處，己○○又與鄧豐基另行起意，並基於犯意聯
    絡，共同毆打乙○○成傷（傷害部分業據撤回告訴，經檢察官另為不起訴處分）
    ，迄同日十二時許，己○○復與鄧豐基開車將乙○○載往竹國飯店股東丙○○（
    未經檢察官起訴）位於南投縣竹山鎮○○街三十八號住處談判，己○○與丙○○
    即基於共同之犯意聯絡，由丙○○繕寫乙○○承認其有竊取竹國飯店內財物新台
    幣（下同）九百五十萬元、電視機五台等物品，表明願意償還之自白書，再由乙○○簽署存證，其等二人以此方法使乙○○行無義務之事。迄同日下午五時許，
    乙○○之母親甲○○前往協同解決時，乙○○始趁隙逃逸而恢復行動自由，己○○以此非法方式剝奪乙○○之行動自由達八小時。
二、案經乙○○訴請南投縣警察局竹山分局報請台灣南投地方法院檢察署檢察官偵查
    起訴。
    理由
一、訊據上訴人即被告己○○（下稱被告）對與鄧豐基將乙○○帶往丙○○處簽具自
    白書之事實固坦認不諱，惟否認有何妨害自由及使人行無義務之事等犯行，辯稱
    ：乙○○確實有竊取竹國飯店財物，且係其自願前往丙○○處並簽具自白書，非
    伊所逼迫云云。惟查：(一)、被告所涉前揭犯罪事實，業據被告於八十九年九月二
    十一日檢察官偵訊時坦承：「我承認打人，另外一名司機就是鄧豐基，他也有打
    人，也有跟我一起把人押到代書處那邊去，並強迫乙○○簽自白書」（見第一一
    八四號偵查卷第六十一頁）不諱外，亦據被害人乙○○於警訊、偵查及本院指訴
    綦詳，核與共犯鄧豐基於警訊、偵查及本院供述情節大致符合（見第一一八四號
    偵查卷第八十九頁及反面、第一０六－一０七頁；本院卷第四十二頁），證人即
    竹國飯店股東丙○○於警訊、偵查及本院訊問時亦證述：被告及鄧豐基曾帶領乙○○至其代書事務所，以乙○○竊盜竹國飯店財物為由，由伊擬寫自白書內容後
    交由乙○○簽署，當時乙○○有害怕樣子等情節相符（見第一一八四號偵查卷第
    四十頁反面、第五十九頁反面；本院卷第四十一頁），被告有妨害乙○○行動自
    由及以強暴方法，使其簽署自白書而行無義務之事，至為灼然。(二)、被害人乙○○被迫所簽署之自白書，其上內容為：「具自白書人乙○○於嘉義地震後十月二
    十三日下午三時與陳武宗二人侵入竹國旅社一樓辦公室保險箱內竊取新台幣伍佰
    伍拾萬元正，及鐵櫃內竊取新台幣肆佰萬元正、電視機五台屬實，願即設法償還
    ，否則願意接受法律制裁」等語（見第一一八四號偵查卷第十八頁），其中表明
    乙○○因竊盜財物既遂願意償還之金額高達九百五十萬元，而證人丙○○於偵查
    及本院均證稱：伊所知竹國飯店並未存放有自白書所寫金額之現金等情，益證被
    害人乙○○於自白書簽署承認竊盜上開金額之現金並表明願意償還之意思，係受
    迫而行無義務之事。證人丙○○為竹國飯店股東，其既自承見得乙○○前來有害
    怕的樣子，縱使其有乙○○竊盜之認知，惟乙○○所竊得金額亦非如自白書所寫
    之鉅額，仍繕擬自白書，供被告迫使乙○○簽署，其與被告之間就使被害人行無
    義務之事部分之行為，顯有犯意聯絡及行為分擔。(三)、本件事證明確，被告所否
    認與辯解，無非卸責飾詞，核無可採，其犯行堪予認定，應依法論科。
二、核被告所為係涉犯刑法第三百零二條第一項妨害自由罪。檢察官起訴意旨以：被
    告基於恐嚇取財之犯意，迫使被害人簽具自白其竊取竹國飯店內財物九百五十萬
    元、電視機五台等自白書（表明願意償還之意），嗣因被害人趁機逃離而未得逞
    ，因認被告此部分涉犯刑法第三百四十六條第三項、第一項之恐嚇取財未遂罪嫌
    云云，惟按刑法上恐嚇取財罪，係以行為人有為自己或第三人不法所有之意圖為
    其主觀要件，若欠缺此不法所有之意圖，則不成立本罪，經查被告之所以迫使被
    害人簽具自白書，表明願意償還九百五十萬元及電視機五台，係因其認為被害人
    之前趁地震時機竊取所服務之竹國飯店內上開財物，除使被害人承認有竊盜行為
    外，並要求其如數償還，此經被告、被害人乙○○及證人丙○○分別陳明，被告
    既係認為被害人有竊盜行為，要求其承認後償還，其主觀上並無為自己或第三人
    不法所有之意圖，揆諸前揭說明，即不能以刑法恐嚇罪責繩之於被告，核被告迫
    使被害人簽署自白書之行為，應構成刑法第三百零四條第一項之使人行無義務之
    事之罪。復按刑法第三百零二條之妨害自由罪，係妨害他人自由之概括的規定，
    故行為人具有一定目的，以非法方法剝奪人之行動自由者，除法律別有處罰較重
    之規定（例如略誘及擄人勒贖等罪），應適用各該規定處斷外，如以使人行無義
    務之事，或妨害人行使權利為目的，而其強暴脅迫復已達於剝奪人行動自由之程
    度，即祇成立本罪，不應再依同法第三百零四條論處。誠以此項使人行無義務之
    事，或妨害人行使權利之低度行為，應為剝奪人行動自由之高度行為所吸收，不
    能以其目的係在使人行無義務之事，或妨害人行使權利，認為係觸犯刑法第三百
    零二條第一項及第三百零四條第一項之二罪名，依同法第五十五條，從一重處斷
    （最高法院二十九年度上字第二三五九號判例參照），是被告妨害被害人之行動
    自由，進而使其行無義務之事，所為使人行無義務之事行為部分不另論罪。被告
    就妨害自由行為部分與鄧豐基之間；就使人行無義務之事行為部分，與丙○○之
    間，分別具有犯意聯絡及行為分擔，應分別論以共同正犯。查被告於八十六、七
    年間，因犯竊盜、贓物等案件，經法院分別判處有期徒刑十月、五月確定，經接
    續執行，甫於八十八年一月二十七日執行完畢，有本院被告全國前案紀錄表附卷
    可憑，其於有期徒刑執行完畢後，五年內再犯本件有期徒刑以上之罪，為累犯，
    應依刑法第四十七條之規定加重其刑。原審以被告罪證明確，依法論罪科刑，固
    非無見，惟查：原判決疏未論究被告就使被害人簽署自白書部分之行為，與代書
    丙○○之間有犯意之聯絡及行為之分擔，為共同正犯；又被告並未牽連犯有刑法
    第三百四十六條第三項、第一項之恐嚇取財犯行（此部分詳如后述），原判決未
    查仍予論罪，均有未洽。被告上訴意旨否認有指摘原判決量刑過重，固無可取，
    惟其指摘原判決認定其犯有恐嚇取財未遂行為則非無理由，原判決既有上述可議
    之處，自屬無可維持，應由本院撤銷改判。爰審酌被告素行不佳，於光天化日下
    強押被害人迫使簽署不實自白書，無視法律之存在，其犯罪之目的、犯罪未承認
    犯行等一切情狀，量處如主文第二項所示之刑。查刑法第四十一條於九十年一月
    四日修正，同年月十日經總統公布施行，其中第一項規定：「犯最重本刑為五年
    以下有期徒刑以下之刑之罪，而受六個月以下有期徒刑或拘役之宣告，因身體、
    教育、職業、家庭之關係或其他正當事由，執行顯有困難者，得以一元以上三元
    以下折算一日，易科罰金。但確因不執行所宣告之刑，難收矯正之效，或難以維
    持法秩序者，不在此限。」「併合處罰之數罪，均有前項情形，其應執行之刑逾
    六月者，亦同」，而前之規定為：「犯最重本刑為三年以下有期徒刑以下之刑之
    罪，而受六個月以下有期徒刑或拘役之宣告，因身體、教育、職業、家庭之關係
    ，執行顯有困難者，得以一元以上三元以下折算一日，易科罰金。」，故本條文
    之修正，擴大得諭知易科罰金之範圍，較有利於被告，爰依刑法第二條第一項前
    段，適用修正後之刑法第四十一條第一項，均諭知易科罰金之折算標準。並定其
    應執行之刑，依前開條文第二項，併諭知易科罰金之折算標準。
三、公訴意旨另以：被告己○○另基於恐嚇取財之犯意，強迫乙○○簽下自白其竊取
    竹國飯店內財物新台幣（下同）九百五十萬元、電視機五台等自白書，且去電乙○○母親甲○○處，要求甲○○攜帶土地權狀或金錢前來換人，至十七時許，乙○○之母親甲○○前往上開丙○○住處時協同解決時，乙○○始趁隙逃逸，己○○上開恐嚇取財之犯行始未得逞，以此非法方式剝奪乙○○之行動自由達八小時
    之久。另己○○見乙○○逃逸後，接續前恐嚇取財之犯意，於同日晚上九時許，
    又至乙○○南投縣竹山鎮○○路一○五○號住處前，敲打乙○○住處鐵門（毀損
    部分業據撤回告訴，另經檢察官為不起訴處分）外，並對住處內之乙○○及甲○○大聲叫喊：「如不給付一千萬或八百萬元給伊，將殺害乙○○、甲○○等人」
    等加害生命之事恐嚇乙○○、甲○○，致使乙○○等人心生畏懼，而向警方報案
    ，己○○隨即逃離該地，致未得逞，因認被告另涉犯刑法第三百四十六條第三項
    、第一項之恐嚇取財未遂罪嫌。
四、按犯罪事實應依證據認定之，無證據不得推定其犯罪事實，刑事訴訟法第一百五
    十四條定有明文。又認定不利於被告之事實，須依積極證據，苟積極證據不足為
    不利於被告事實之認定時，即應為有利於被告之認定，更不必有何有利之證據；
    又告訴人之告訴，係以使被告受刑事訴追為目的，是其陳述是否與事實相符，仍
    應調查其他證據以資審認，最高法院三十年上字第八一六號、五十二年台上字第
    一三００號判例可資參照。公訴人認為被告犯有恐嚇取財未遂行為，無非據被害
    人乙○○、甲○○之指訴為其論據。惟訊之被告堅決否認有恐嚇取財行為，辯稱
    ：伊未以電話向甲○○恐嚇取財；當天下午三、四時許，被害人即已向警方報案
    ，伊並未至被害人家恐嚇索錢等語。經查：(一)、關於被告在丙○○處以電話連絡
    甲○○部分，雖被害人甲○○於警訊及偵查中均指稱：被告於電話中說要拿一千
    萬元及土地權狀，伊兒子才能回去云云（見第一一八四號偵查卷第三十七頁反面
    、第六十頁），於本院亦陳稱：被告打電話到伊家，告訴我拿壹仟萬還有捌佰萬
    、還有土地的權狀，電話中沒有說將對我兒子怎樣，伊去該代書處，被告說要拿
    錢保回伊兒子等情（見本院卷第四十頁），惟其所陳述被告電話中向伊恐嚇取財
    之情節，除其指訴外，別無其他證據可供證明。再者，證人丙○○於本院證稱：
    「他（指被告）說證人乙○○偷東西，請他母親來擔保要賠償損失。我沒有聽到
    被告有說恐嚇的話。」等語（見本院卷第四十一頁），同案被告鄧豐基於本院供
    稱：「我知道被告打電話給證人乙○○的母親，我當時還在場，被告叫他母親過
    來處理他兒子偷東西的事情，我沒有聽到被告說恐嚇的話。」等語（見本院卷第
    四十三頁），均證稱被告未於電話中向甲○○行恐嚇取財之事，被告此部分辯解
    ，尚堪採信。(二)、關於被告有無至被害人住處恐嚇取財部分，雖被害人乙○○、
    甲○○於警訊、偵查及本院中均陳稱：被告至伊家敲打鐵捲門，恐嚇稱如不將土
    地權狀拿出來，要將你們劈死等情，並提出照片二幀為證（見第一一八四號偵查
    卷第四十二頁），然而被害人乙○○曾經被告以非法方法妨害行動自由，進而迫
    使其簽署自白書，其間並遭被告毆打成傷，被害人甲○○為乙○○之母，其等與
    被告之間已有嫌隙，非可僅據被害人等之指訴即遽以認定被告有此部分恐嚇取財
    未遂行為，卷附照片二幀亦僅能證明住家鐵捲門有部分毀損情形，非可據以認定
    係被告所為，被告此部分所辯亦堪採信。(三)、此外，本院亦查無其他積極證據可
    資證明被告有此部分恐嚇取財未遂行為，是被告此部分犯罪不能證明，惟公訴人
    認為此部分與前開經起訴論罪部分有牽連犯裁判上一罪關係，爰不另為無罪判決
    之諭知。
五、丙○○涉有刑法第三百零四條第一項使人行無義務之事之罪嫌，未經檢察官起訴
    ，此部分應由檢察官另行依法偵辦。
據上論斷，應依刑事訴訟法第三百六十九條第一項前段、第三百六十四條、第二百九
十九條第一項前段，刑法第二十八條、第三百零二條第一項、第四十七條、第二條第
一項前段、第四十一條第一項，罰金罰鍰提高標準條例第一條前段、第二條，判決如
主文。
本案經檢察官丁○○到庭執行職務。
中      華      民      國    九十      年     十二     月     十二     日
                              臺灣高等法院臺中分院刑事第七庭
                                    審判長法  官  林  榮  龍
                                          法  官  黃  日  隆
                                          法  官  江  錫  麟
右正本證明與原本無異。
如不服本判決應於收受送達後十日內向本院提出上訴書狀，其未敘述上訴之理由者並
得於提起上訴後十日內向本院補提理由書（均須按他造當事人之人數附繕本）。
                                          書記官  謝  雅  惠
中       華       民       國   九  十    年    十二     月    十三     日
附錄本案論罪科刑法條：
刑法第第三百零二條第一項：
私行拘禁或以其他非法方法，剝奪人之行動自由者，處五年以下有期徒刑、拘役或三
百元以下罰金。
                                                                        Ｋ


司法院資訊處製作；財團法人民間司法改革基金會備份。
